臺灣臺中地方法院刑事判決　　　　　　　 96年度易字第892號
公　訴　人　臺灣臺中地方法院檢察署檢察官
被　　　告　甲○○
上列被告因詐欺案件，經檢察官提起公訴（九十六年度偵緝字第
四一一號）及移送併案審理（臺灣臺南地方法院檢察署九十六年
度偵緝字第一八一號），本院判決如下：
    主　　文
甲○○幫助意圖為自己不法之所有，以詐術使人將本人之物交付
，累犯，處有期徒刑月，如易科罰金，以新臺幣壹仟元折算壹
日。
    犯罪事實
一、甲○○曾於民國九十四年間因重利案件，經本院判處有期徒
    刑四月確定，於九十四年九月二十二日以易科罰金執行完畢
    。詎甲○○猶不知悔改，其依一般社會通念，得預見將金融
    帳戶供他人使用，他人可能以該金融帳戶遂行財產上犯罪之
    目的，且取得他人存摺之目的在於收取贓物及掩飾犯行不易
    遭人追查，竟不顧他人所可能遭害之危險，仍以縱若有人持
    以犯罪亦無違反本意之不確定幫助詐欺犯意，於九十五年七
    月下旬某日，將其所申請開立之中華郵政股份有限公司臺中
    大新郵局帳號00000000000000號帳戶之存摺、印章、提款卡
    （含密碼）交予姓名年籍不詳之詐騙集團成員。嗣該詐欺集
    團成員果於九十五年八月一日上午十時許，撥打電話給乙○
    ○，向乙○○詐稱：因其車子失竊，須匯款新臺幣（下同）
    二萬元至上開帳戶內，始會將車子返還等語，致乙○○陷於
    錯誤，依指示匯款至甲○○前開臺中大新郵局帳戶內，並旋
    遭提領一空。
二、案經臺中縣警察局霧峰分局報請臺灣臺中地方法院檢察署檢
    察官偵查起訴，暨臺南市警察局第二分局報請臺灣臺南地方
    法院檢察署檢察官移送併案審理。
    理    由
一、訊據被告甲○○矢口否認上開犯行，辯稱：其上開郵局之存
    摺、提款卡是放在機車之椅墊下置物箱內遺失的，其並未賣
    帳戶存摺、提款卡云云。然查：
(一)、上開中華郵政股份有限公司臺中大新郵局帳號000000000000
    00號帳戶，確係被告所申請開立，並於九十五年七月二十日
    辦理更印換碼、核發晶片卡及申請語音系統等情，業據被告
    自白在卷，並有上開帳戶之開戶資料及客戶歷史交易清單一
    份附於警卷可稽。而被害人乙○○確實遭詐騙集團成員詐騙
    ，因而匯款二萬元王被告上開郵局帳戶內等情，亦據被害人
    乙○○於警詢時證述屬實（上開陳述雖屬審判外之陳述，惟
    檢察官及被告均同意作為證據，且上開筆錄係由警員所製作
    ，依刑事訴訟法第一百五十九條之五第一項之規定，有證據
    能力），復有上開被告帳戶之客戶歷史交易清單一份、被害
    人之匯款執據一份附於警卷可按。顯見被告之上開帳戶確係
    遭詐欺集團利用作為詐欺取財之出入帳戶無誤。又被害人於
    警詢時係指稱：「因為被詐騙集團詐騙金錢，所以至派出所
    報案。」、「詐騙集團因我車子失竊而叫我匯款至上述帳號
    ，才願意把車子還我。」等語，核被害人在主觀上係認為遭
    詐欺取財；而詐騙集團成員所告知之上開言詞，並非告以被
    害人之自小客車為其所竊取（倘若係尋獲遺失物，則依民法
    第八百零五條第二項之規定，尚得請求其物價值十分之三之
    報酬），且亦無任何惡害之通知，故被害人應係遭詐欺取財
    ，而非恐嚇取財。
(二)、被告對於其上開帳戶之用途一節，於警詢時供稱：「是我親
    戚，要匯錢給我用的。」等語，於臺灣臺南地方法院檢察署
    檢察官偵查時供稱：「當時應徵工作，公司說要匯款到前述
    帳戶內。」等語，於本院審理時供稱：「我因為上班要使用
    ，所以去補換金融卡，之後就放在機車置物箱，第二天去上
    班時，要把帳號交給公司匯薪資，才發現不見了。」等語，
    其前後之供述已有不一。且上開帳戶既係供其薪資匯款之用
    ，則被告於發現該帳戶存摺、提款卡遺失，卻未馬上向郵局
    辦理掛失及申請補發，與一般經驗常情亦屬有違。況被告上
    開郵局帳戶自八十八年十二月八日提領一千元後，其帳戶餘
    額僅三十九元，迄九十四年十月七日始再有匯款五千元及跨
    行提領五千元之交易紀錄，嗣於九十五年七月二十日始又辦
    理更印換碼、核發晶片卡及申請語音系統之情形（帳戶餘額
    亦僅三十九元），此有該帳戶之歷史交易清單在卷可按，顯
    然被告之上開郵局帳戶於九十五年七月二十日前形同停滯戶
    ，卻於九十五年七月二十日辦理更印換碼、核發晶片卡及申
    請語音系統，可見其係為特定之目的而辦理之，而倘若其確
    係為正當之特定目的而辦理，則該帳戶之存摺、提款卡遺失
    ，勢必影響該特定目的之實現，對於被告而言，自屬重大之
    情事，衡諸情理，其理應向郵局掛失或甚而向警察局申報失
    竊，卻未見其有此等一般人所會採取之舉措，顯不合情理。
(三)、查提款卡之密碼為高度私密之個人資料，且現今提款卡密碼
    之數字均為六位數以上（在之前亦為四位數以上），是倘若
    非由本人所提供，則本人以外之人即難憑空猜測而取得其正
    確之密碼。且以實行詐欺取財等正犯者之立場而言，其應會
    使用足以令其等信任無虞之金融帳戶，而非隨時可能掛失之
    金融帳戶，否則其等精心設計與煞費苦心之騙局，豈不白費
    苦工？益徵被告確有將其上開郵局帳戶存摺、提款卡及密碼
    等物，交付給他人使用無誤。
(四)、按刑法上之故意，分為直接故意（確定故意）與間接故意（
    不確定故意），「行為人對於構成犯罪之事實，明知並有意
    使其發生者」為直接故意；「行為人對於構成犯罪之事實，
    預見其發生而其發生並不違背其本意者」為間接故意。且幫
    助犯之成立，以行為人主觀上認識被幫助者正欲從事犯罪或
    係正在從事犯罪，且該犯罪有既遂之可能，而其行為足以幫
    助他人實現構成要件者，即具有幫助故意，並不以行為人確
    知被幫助者係犯何罪名為必要。而在金融機關開設帳戶，請
    領存摺、提款卡之事，係針對個人身分之社會信用而予資金
    流通，具有強烈之屬人性，且今日一般人至金融機關如銀行
    、郵局等開設帳戶並非難事，苟非供洗錢或犯罪等不法目的
    ，依一般社會經驗法則判斷，實無必要隱匿自己名義之帳戶
    ，而無故借用他人帳戶使用。況近來詐騙集團詐欺取財之犯
    罪類型層出不窮，該等犯罪，多數均係利用他人帳戶作為詐
    欺取財之出入帳戶，並經媒體廣為披載，被告為智慮成熟之
    人，縱使並不確知其交付帳戶對象犯罪行為之具體內容，然
    上開犯罪型態既為現今社會犯罪常態之一，對其帳戶至少將
    遭人作為詐欺取財犯行所得財物匯入及提領之工具使用，當
    為被告所可能預見，而該帳戶嗣確供他人犯罪之用，並不違
    背被告之本意，被告應具備幫助詐欺取財之不確定故意。
(五)、綜上所述，被告確有提供其上開郵局帳戶存摺、提款卡及密
    碼給詐騙集團成員使用，其所辯無非事後卸責之詞，不足採
    信，事證明確，其犯行洵堪認定。
二、查被告提供郵局帳戶存摺、提款卡及密碼給詐騙集團成員使
    用，詐騙集團成員並持以向被害人乙○○詐騙，其係以幫助
    他人犯罪之意思，參與實施犯罪構成要件以外之行為，核屬
    詐欺取財罪之幫助犯。故核被告所為，係犯刑法第三十條第
    一項、第三百三十九條第一項之幫助詐欺取財罪。公訴檢察
    官認被告係犯刑法第三十條第一項、第三百四十六條第一項
    之幫助恐嚇取財罪云云（起訴檢察官原認係該當刑法第三十
    條第一項、第三百三十九條第一項之幫助詐欺取財罪，業經
    公訴檢察官當庭變更法條），惟被害人應係遭詐欺取財等情
    ，已如前述理由一、(一)所述，是公訴檢察官所認被告涉犯之
    法條尚有未洽，然原起訴之基本社會事實同一，爰依法變更
    起訴法條為刑法第三十條第一項、第三百三十九條第一項。
    被告幫助他人實行犯罪行為，為幫助犯，應依刑法第三十條
    第二項之規定減輕其刑。查被告曾於九十四年間因重利案件
    ，經本院判處有期徒刑四月確定，於九十四年九月二十二日
    以易科罰金執行完畢，此有臺灣高等法院被告前案紀錄表及
    臺灣臺中地方法院檢察署刑案資料查註紀錄表在卷可按，其
    於受有期徒刑之執行完畢後，五年以內故意再犯本件有期徒
    刑以上之罪，為累犯，應依刑法第四十七條第一項之規定加
    重其刑。並先加重後減輕其刑。爰審酌被告犯罪之動機、目
    的、手段、其品行及智識程度、被害人受損害之金額為二萬
    元，所造成之損害尚非重大、及被告猶卸飾責任，未具悔意
    等一切情狀，量處如主文所示之刑，並諭知易科罰金之折算
    標準。公訴檢察官雖求處被告有期徒刑五月以上云云，惟本
    院審酌檢察官之上開求刑基礎係認被告所涉犯之法條為刑法
    第三十條第一項、第三百四十六條第一項，然被告所犯者既
    為幫助詐欺取財罪，且被害人所受之損害金額尚非鉅大，故
    認予以量處如主文所示之刑，在罪刑之間係屬相當，是公訴
    檢察官之求刑尚屬過重，自為本院所不採。
三、臺灣臺南地方法院檢察署移送併案審理部分（九十六年度偵
    緝字第一八一號）之犯罪事實，與起訴之犯罪事實相同，為
    單一之犯罪事實，併此敘明。
據上論斷，應依刑事訴訟法第二百九十九條第一項前段、第三百
條，刑法第三十條第一項、第二項、第三百三十九條第一項、第
四十七條第一項、第四十一條第一項前段，刑法施行法第一條之
一，判決如主文。
本案經檢察官李芳瑜到庭執行職務。
中　　華　　民　　國　　96　　年　 　 6　　月　　7　　日
                  刑事第八庭  審判長法  官  林慧英
                                    法　官  賴恭利
                                    法　官  簡源希
上為正本係照原本作成
如不服本判決，應於送達後十日內向本院提出上訴狀（須附繕
本），上訴於臺灣高等法院臺中分院。
                                    書記官  張雅慧
中　　華　　民　　國　　96　　年　 　 6　　月　　7　　日
附錄論罪科刑法條：
刑法第三百三十九條第一項
　意圖為自己或第三人不法之所有，以詐術使人將本人或第三人
　之物交付者，處五年以下有期徒刑、拘役或科或併科一千元以
  下罰金。
